臺灣高等法院刑事判決　　　　　　　　　　　　　　　九十一年度上訴字第九六號
　　上　訴　人
　　即　被　告　丙○○
　　選任辯護人　黃銘照
右上訴人因偽造文書案件，不服臺灣板橋地方法院九十年度訴字第八三九號，中華民
國九十年十一月十三日第一審判決（起訴案號：臺灣板橋地方法院檢察署九十年度偵
字第五○八七號）提起上訴，本院判決如左：
    主  文
原判決撤銷。
丙○○行使偽造私文書，足以生損害於他人，處有期徒刑參月，如易科罰金，以參佰
元折算壹日。
臺灣中小企業銀行中和分行中華民國八十四年八月二十五日寶富建設開發股份有限公
司新臺幣貳仟肆佰參拾柒萬元之借據上連帶保證人欄下偽造之「甲○○」署押壹枚沒
收。
    事  實
一、丙○○係臺北市○○路○段三十八號五樓寶富建設開發股份有限公司（下稱寶富
    公司，現已停業）負責人，該公司於民國八十二年十一月三十日，向臺灣中小企
    業銀行中和分行（下稱中小企銀中和分行）借款新台幣（下同）二千九百九十萬
    元，並由負責人丙○○及股東甲○○、陳明森擔任連帶保證人，借款期間自八十
    二年十一月三十日起至八十四年五月三十日止。嗣借款到期，寶富公司未能全數
    清償，乃商得中小企銀中和分行同意轉期，約定就未清償之二千四百三十七萬元
    ，借款期間自八十四年八月二十五日起至八十五年五月三十日止。詎丙○○竟未
    經甲○○之同意，將寶富公司保管之甲○○印章交由不知情之會計高香梅，由高
    香梅在該公司內於借據連帶保證人欄下偽簽甲○○署押一枚，並盜用上開印章所
    生印文二枚（一枚於前述偽簽署押下方，一枚於約定條款上方）後，持交中小企
    銀中和分行而加以行使，足生損害於甲○○與中小企銀中和分行辦理借款轉期評
    估之正確性。嗣借款屆期，仍未能清償，經中小企銀中和分行依法向連帶保證人
    甲○○追償債務時，甲○○始悉上情。
二、案經被害人甲○○訴由臺灣板橋地方法院檢察署檢察官偵查起訴。
    理  由
一、訊據被告丙○○雖對於借款於八十四年五月三十日屆期時，商得中小企銀中和分
    行之同意轉期，於八十四年八月二十五日再簽訂借據時，將寶富公司所保管之甲
    ○○印章交由會計高香梅，由高香梅在借據上連帶保證人欄下簽甲○○署押一枚
，並蓋用甲○○印章等情供承不諱，惟矢口否認有何偽造文書犯行，辯稱：其於
    借款轉期時，有打電話告知甲○○，經甲○○同意，始再繼續由甲○○擔任連帶
    保證人。且借款時簽訂之授信約定書第十一條第二款約定：如中小企銀中和分行
    允許主債務人延期清償或分期清償，毋須再徵求立約人之同意，立約人仍負全部
    債務之保證責任。是其基於上開約定及對銀行借款實務之認識，要求公司員工直
    接去銀行辦理展延手續，於主觀上並無偽造甲○○署押及盜用印章之犯罪故意，
    甲○○亦不得事後以不知上開約定條款為由，指其偽造文書云云。
二、經查：
（一）寶富公司於八十二年十一月三十日向中小企銀中和分行借款二千九百九十萬元
      ，由被告及股東甲○○、陳明森擔任連帶保證人，借款期間自八十二年十一月
      三十日起至八十四年五月三十日止。嗣借款到期，寶富公司未能全數清償，乃
      商得中小企銀中和分行之同意辦理轉期，就未清償之二千四百三十七萬元，約
      定借款期間自八十四年八月二十五日起至八十五年五月三十日止，有借據影本
      二件及授信約定書影本一件在卷可稽（見偵查卷第五至七頁）。於轉期重新簽
      訂借據時，係由寶富公司會計高香梅持被告所交付該公司保管之甲○○印章，
      在借據上連帶保證人欄下簽甲○○署押，並蓋用印章後，持往銀行辦理，亦據
      證人高香梅證述綦明（見偵查卷第四二頁反面、原審卷第五三頁），且經被告
      是認在卷。
（二）被告雖辯稱：於轉期前有事先徵得告訴人甲○○之同意，其本人有以電話通知
      （見偵查卷第二五頁反面、原審卷第二一頁反面、本院卷第十九頁），公司會
      計高香梅也有告訴甲○○（見本院卷第二十頁）云云。惟證人高香梅證稱：轉
      期是聽從被告之吩咐，拿被告交付之甲○○印章辦理，至於甲○○是否知情，
      是股東他們之間的事，其不清楚等語（見偵查卷第四二頁反面、原審卷第五三
      頁），明確陳稱並未告知甲○○上情，已見被告所辯尚難遽信。復參被告於偵
      查中曾推稱不知轉期借據上甲○○之姓名為何人簽具，亦不記得為何辦理轉期
      ，轉期之事其完全不知情（見偵查卷第二十頁反面、第二一頁、第二五頁反面
      ），與所辯以電話取得甲○○同意之情迥異，益見所辯不實。雖被告嗣於本院
      舉證人即該公司秘書韓莉莉為證，證人韓莉莉亦稱：其有在辦公室聽到被告打
      電話找甲○○談轉期之事，因被告嗓門很大，一開始都會叫對方姓名，當時公
      司情況欠佳，要請保證人幫忙，與很多保證人都通過電話等情（見本院卷第六
      十頁）。然如此有利證據，被告何以前於偵審中均未主張，而遲延至本院辯論
      終結前始提出，實有悖於情理；且縱證人所證是時公司需要保證人幫忙，有聽
      到被告與很多保證人聯繫之情屬實，尚無法證明被告確是與告訴人通話，亦無
      由確保於聽聞多數之電話聯繫中對有無打電話給告訴人絕無誤聽或錯置記憶之
      虞；況其原為被告公司之受僱人，亦難保其陳述之公允，自難以此唯一而與其
      他事證不符之證詞，為被告有利之認定。又告訴人甲○○雖為寶富公司之股東
      ，有臺北市政府建設局九十年六月二十二日北市建商二字第九○六三八四○五
      號函附寶富公司變更登記事項卡可參（見原審卷第六十至六三頁），並與被告
      為姻親關係，經其供述在卷，惟指稱：其並未任職寶富公司，對於當時公司將
      借款轉期之事毫無所聞。而被告亦是認：告訴人並未在寶富公司任職等情屬實
      （見原審卷第六七頁），則尤難認告訴人知情轉期而予同意。
（三）至被告與中小企銀中和分行簽訂之授信約定書第十一條第二款雖約定：如允許
      主債務人延期清償或分期清償，毋須再徵求立約人之同意，立約人仍負全部債
      務之保證責任（見偵查卷第六頁反面）。惟證人即該銀行職員張莉莉證稱：通
      常借款到期二個月前會通知客戶要繳清或辦展延，相關徵信工作包括對連帶保
      證人之徵信在展延時應再作一次，但連帶保證人無須再簽授信約定書，除非遺
      失印鑑，若連帶保證人不願繼續擔任，則須再找一位（見原審卷第五三頁反面
      、第五四頁）。證人即同銀行職員亦本件對保人乙○○證稱：本件轉期僅係書
      面作業，若未接到借款人通知要更換保證人，或保證人表示要停止保證，銀行
      便會繼續作業（見原審卷第七五頁），如保證人不願意繼續保證的話，銀行會
      通知借款人更換保證人，此際原來保證人的責任才可以解除等語（見本院卷第
      三七頁），足見保證人之是否同意續保，關涉銀行對於借款轉期之評估，如保
      證人不願續保，銀行會通知借款人另覓新的保證人，並對新的保證人再為徵信
      。而原保證人如表明不同意，並更換保證人，即無須再就轉期後之借貸繼續負
      擔保證責任。是連帶保證人之同意，於借款轉期上，實具舉足輕重之地位。被
      告就轉期之事既未通知告訴人，告訴人於不知情之情況下，又如何向銀行表示
      同意或不同意。況被告一再陳稱當時公司財務狀況欠佳，有予轉期之必要，則
      於告訴人不知情之情形下，使其對償還資力有問題之債務為連帶保證，尤屬剝
      奪其原任保證人之期限上利益。故授信約定書上前開約定，實難作為被告未取
      得告訴人同意即逕行偽簽署押及盜蓋印章之合理化藉口。
（四）被告又爭執本件係特定金額之借款，轉期後債務並未增加，且還款雖定有期限
      ，但保證並未定期間，應屬「未定期之保證」，不受民法第七百五十五條「就
      定有期限之債務為保證者，如債權人允許主債務人延期清償時，保證人除對於
      其延期已為同意外，不負保證責任」之規範，而應適用民法第七百五十三條、
      第七百五十四條保證人欲終止保證責任，應向債權人為通知或催告之規定，否
      則其保證責任應向後繼續發生，且依前述授信約定書第十一條第二款特約條款
      之約定，被告本即有以告訴人留存之印章辦理展延事宜之權限云云。然轉期時
      保證人之是否同意，影響銀行對於轉期之評估及保證人本身責任之解除與否，
      已如前述，未經告知原保證人即行簽名用印續保，自足以生損害於銀行及原保
      證人。且偽造私文書罪之所謂足生損害，係指他人事實上有因此受損害之虞而
      言，至他人是否因該私文書之偽造而實際受有損害，則非所問，最高法院二十
      六年上字第二七三一號、三十三年上字第九一六號、四十三年台上字第三八七
      號、四十七年台上字第三五八號、四十九年台非字第十八號、五十年台上字第
      一二六八號判例可資參照。而民刑事責任係屬分立，前述關於一定期間借款之
      連帶保證是否屬就定有期限債務為保證？授信約定書上之定型化特約條款是否
      有效（違反消費者保護法或誠實信用原則）？係屬民事責任之範疇，並不因最
      終民事責任如何歸屬而影響前述足以生損害之事實。被告又指轉期時，銀行確
      實對保，不應轉令其負完成保證手續之責云云，惟銀行於轉期時是否未盡其通
      知保證人之義務？作業程序是否有疏失？亦不影響被告未經同意即逕行簽署告
      訴人姓名並盜用印章之認定。
（五）綜上所述，本件事證明確，被告所辯委無足採，其犯行堪以認定。
三、核被告所為，係犯刑法第二百十六條、第二百十條之行使偽造私文書罪。其偽造
    告訴人署押、盜用其印章之行為，係偽造私文書之部分行為，為偽造私文書罪所
    吸收；其偽造私文書後持以行使，所為偽造之低度行為，亦為行使之高度行為所
    吸收，均不另論罪。其利用不知情之會計高香梅為之，為間接正犯。又被告行使
    偽造私文書犯行除足以生損害於告訴人外，亦足以影響中小企銀中和分行辦理借
    款轉期之評估，公訴意旨未認足以生損害於銀行，尚有疏漏。
四、原審認被告所犯罪證明確，予以論罪科刑，固非無見。惟（一）被告係盜用其所
    保管之告訴人印章，告訴人亦供明該印章係其留存於公司之印章，故借據上之告
    訴人甲○○印文，係盜取印章持以蓋用所當為產生之印文，並非偽造。又經盜蓋
    所生之告訴人印文共有二枚，一枚於連帶保證人欄偽簽之告訴人署押下方，一枚
    於約定條款上方。原判決竟於事實欄記載為盜用印章而生印文，於理由卻認定印
    文係屬偽造，於事實之記載與理由之認定相互矛盾，且認借據上僅有告訴人之印
    文一枚，並依刑法第二百十九條之規定將上開印文沒收，均有未合。（二）本件
    論罪科刑之刑法第二百十六條、第二百十條，其法定刑並無罰金之規定，原判決
    竟於據上論斷欄援引罰金罰鍰提高標準條例第一條前段，亦有未洽。被告上訴，
    否認犯罪，雖無理由，惟原判決既有可議，自應由本院予以撤銷改判。爰審酌被
    告犯罪之動機、目的、手段、所生危害及犯後飾詞卸責等一切情狀，量處如主文
    所示之刑。又被告行為後刑法第四十一條業於九十年一月四日經立法院修正通過
    ，於同年一月十日經總統公布，同年一月十二日生效施行。修正後該條第一項規
    定：「犯最重本刑為五年以下有期徒刑以下之刑之罪，而受六個月以下有期徒刑
    或拘役之宣告，因身體、教育、職業、家庭之關係或其他正當事由，執行顯有困
    難者，得以一元以上三元以下折算一日，易科罰金。但確因不執行所宣告之刑，
    難收矯正之效，或難以維持法秩序者，不在此限。」較諸修正前舊法規定犯最重
    本刑為三年以下有期徒刑之罪，而受六月以下有期徒刑之宣告，始得易科罰金，
    對被告較為有利。依刑法第二條第一項前段之規定，自應適用修正後新法之規定
    ，諭知易科罰金之折算標準。至被告在臺灣中小企業銀行中和分行八十四年八月
    二十五日寶富公司二千四百三十七萬元之借據上連帶保證人欄下偽造之甲○○署
    押一枚，不問屬於犯人與否，併依刑法第二百十九條之規定宣告沒收。
據上論斷，應依刑事訴訟法第三百六十九條第一項前段、第三百六十四條、第二百九
十九條第一項前段、刑法第二條第一項前段、第二百十六條、第二百十條、第二百十
九條、第四十一條第一項（修正後），罰金罰鍰提高標準條例第二條，判決如主文。
本案經檢察官郭弘佑到庭執行職務。
中      華      民      國    九十一    年      三      月    二十二    日
                              臺灣高等法院刑事第十一庭
                                  審判長法  官  楊  照  男
                                        法  官  陳  炳  彰
                                        法  官  王  詠  寰
右正本證明與原本無異。
如不服本判決應於收受送達後十日內向本院提出上訴書狀，其未敘述上訴之理由者並
得於提起上訴後十日內向本院補提理由書（均須按他造當事人之人數附繕本）。
                                        書記官  駱  麗  君
中      華      民      國    九十一    年      三      月    二十二    日
附錄：本案論罪科刑法條全文
刑法第二百十六條
行使第二百十條至第二百十五條之文書者，依偽造、變造文書或登載不實事項或使登
載不實事項之規定處斷。
刑法第二百十條
偽造、變造私文書，足以生損害於公眾或他人者，處五年以下有期徒刑。
